【裁判字號】    99,上訴,3906
【裁判日期】    991231
【裁判案由】    毒品危害防制條例
【裁判全文】
臺灣高等法院刑事判決                99年度上訴字第3906號
上  訴  人  臺灣板橋地方法院檢察署檢察官
被      告  詹上弘
上列上訴人因被告違反毒品危害防制條例案件，不服臺灣板橋地
方法院99年度訴字第543號，中華民國99年9月28日第一審判決（
起訴案號：臺灣板橋地方法院檢察署98年度毒偵字第8062號、第
9017號、99年度毒偵字第2454號），提起上訴，本院判決如下：
    主  文
上訴駁回。
    理  由
一、公訴意旨略以：被告詹上弘於民國98年10月28日0時5分（起
    訴書略載為98年10月28日）為警採尿前回溯前26小時內某時
    ，在不詳地點，以不詳之方式，施用第一級毒品海洛因；於
    同月25日某時許，在其位於臺北縣中和市○○路265巷8弄3
    之1號住處內，以燒烤之方式，施用第二級毒品甲基安非他
    命。嗣於同月27日23時30分許，在臺北縣中和市○○路611
    號前為警查獲，經被告同意採尿送驗後呈安非他命類、鴉片
    類陽性反應，始知上情，因認被告涉犯毒品危害防制條例第
    10條第1項施用第一級毒品，及同條第2項施用第二級毒品罪
    嫌云云。
二、按犯罪事實應依證據認定之，無證據不得認定犯罪事實；又
    不能證明被告犯罪者，應諭知無罪之判決，刑事訴訟法第15
    4條第2項、第301條第1項分別定有明文。再按，刑事訴訟法
    上所謂認定犯罪事實之證據，係指足以認定被告確有犯罪行
    為之積極證據而言，如未能發現相當證據或證據不足以證明
    ，自不能以推測或擬制之方法，以為裁判基礎。而刑事訴訟
    上證明之資料，無論其為直接或間接證據，均須達到通常一
    般之人均不致有所懷疑，而得確信其為真實之程度，始得據
    為有罪之認定，若關於被告是否犯罪之證明未能達此程度，
    而有合理懷疑之存在，致使無從形成有罪之確信，根據「罪
    證有疑，利於被告」之證據法則，即不得遽為不利被告之認
    定（最高法院29年上字第3105號、76年台上字第4986號判例
    可參）。
三、公訴意旨認定被告涉有上開罪嫌，係以被告於前揭時、地為
    警查獲後採尿送驗結果，呈嗎啡類及安非他命類陽性反應之
    濫用藥物檢驗報告為其論據。訊據被告堅詞否認有何施用第
    一級毒品及第二級毒品之犯行，辯稱：伊於98年10月26日、
    27日在其臺北縣土城市○○路○段73巷3號2樓施用第一級毒
    品、第二級毒品後（即經原審判決事實欄二(二)98年10月26日
    上午2時施用甲基安非他命1次、98年10月27日上午9時至10
    時許施用海洛因1次，經原審分別判處有期徒刑5月、10月確
    定），於98年10月27日上午11時許在該處為警查獲，於同日
    被移送臺灣板橋地方法院檢察署（下稱板橋地檢署）偵訊，
    經檢察官諭知交保，但因覓保無著，改諭知限制住居，伊至
    同日晚間11、12時許始離開地檢署，並通知伊友人詹家祥來
    檢察署接伊返家，惟於途中即又遭員警盤查攔檢，因伊係毒
    品人口，所以又被帶回警局採尿，但伊自離開板橋地檢署至
    此次採尿期間內皆未再施用毒品，不知為何檢測出來的嗎啡
    數值反倒比10月27日上午所採尿液檢測數值還高等語。經查
    ：
  (一)被告於98年10月27日上午11時許為警查獲後，於同日下午5
    時移送板橋地檢署檢察官複訊，並於同日晚間9時24分訊問
    完畢，經檢察官諭知交保，但因覓保無著，改諭知限制住居
    等情，有該署點名單、偵訊筆錄、報告，及被告所簽具之限
    制住居具結書各1份在卷可稽（第8062號毒偵卷第28至32頁
    ）。嗣被告旋於同日晚間11時30分，再為員警於臺北縣中和
    市○○路611號前查獲，因其有毒品前科，而被員警帶回警
    局，員警經被告同意後即於翌日凌晨0時5分對其採尿送驗等
    情，則有該所調查筆錄、尿液採證同意書各1份附卷可佐（
    第254號毒偵卷第2至5頁）。而經原審法院以電話詢問板橋
    地檢署法警室，是否有留存被告當日離開板橋地檢署之時間
    紀錄，其答覆以：並未登錄上開資料，有原審法院公務電話
    紀錄查詢表1份在卷可憑（原審卷第41頁）。惟再經原審法
    院就98年10月27日晚間至板橋地檢署接被告返家之經過情形
    訊問證人詹家祥，其證稱：伊當天有到板橋地檢署，因被告
    打電話叫伊過來載他，大約是11點到12點左右。從伊接到被
    告電話到伊抵達法院門口約隔5到10分鐘。幾點到伊忘記了
    ，伊到時被告已經在天橋下的偵查大樓門口。被告的精神狀
    態與平常一樣，之後伊就送被告回家，半路在中和高中斜對
    面的天橋下被警察臨檢，警察有搜身及車子，現場沒有找到
    毒品。警察就把伊和被告帶回去，因為伊等有毒品前科，伊
    有告訴警察說伊等剛從地檢署回來，伊等都被警察採尿。從
    伊與被告碰面到被警察臨檢中間過程的時間沒有很長，這段
    時間伊與被告一直在一起，被告並未離開去上廁所或是做其
    他事情等語（原審卷第59至62頁）。而證人詹家祥與被告僅
    係鄰居關係，業據其證述在卷，衡情其並無甘冒偽證罪之風
    險以設詞迴護被告之動機，且被告斯時之戶籍地確係位於臺
    北縣中和市○○路265巷8弄3之1號（第8062號毒偵卷第4頁
    、9017號毒偵卷第3頁、第254號毒偵卷第2頁)，被告於98年
    10月5日亦係在上址施用毒品而被警查獲（即原審判決事實
    欄二(一)部分)，故證人詹家祥證述其接到被告後，欲載被告
    回連城路住處，而於中和高中斜對面的天橋下為警攔檢乙節
    ，亦符合事理，益徵其證詞應與事實相符，堪予採信。綜合
    以上事證，足認被告於98年10月27日當日晚間9時24分始經
    檢察官訊問完畢，中間並經檢察官諭知交保，嗣因覓保無著
    ，而改諭知限制住居等諸道程序，嗣於晚間11時、12時許，
    即由證人詹家祥騎車至板橋地檢署接送其回家，並於11時30
    分許為警查獲，惟警方並未在被告或證人詹家祥身上查獲任
    何施用毒品之器具或毒品殘渣袋。則被告辯稱其於當日上午
    為警查獲後即未再施用毒品等語，即非無據。
  (二)次查被告於98年10月27日上午11時許在臺北縣土城市○○路
    ○段73巷3號2樓為警查獲後所採尿液檢驗結果（即原審判決
    事實欄二(二)部分），其尿液中安非他命數值為509ng/mL、甲
    基安非他命數值為2672ng/m L、可待因數值為274ng/mL、嗎
    啡數值為2964ng/mL，此有台灣尖端生技公司98年11月4日出
    具之濫用藥物檢驗報告在卷可考（第98062號毒偵卷第39頁
    ，下稱第1份鑑定報告）。嗣被告於98年10月27日晚間11時
    30分許在臺北縣中和市○○路611號前為警查獲後，經警於
    翌日凌晨0時5分採尿送驗結果，尿液中安非他命數值為759
    ng/mL、甲基安非他命數值為3087ng/mL、可待因數值為1175
    ng/mL、嗎啡數值為10214ng/mL，則有台灣檢驗科技股份有
    限公司98年11月25日第UL/2009/B0272號濫用藥物檢驗報告
    附卷可憑（第254號毒偵卷第7頁，下稱第2份鑑定報告）。
    經原審法院調取該次所採尿驗再送請臺灣尖端生技公司複驗
    結果，其尿液中安非他命數值為826ng/mL、甲基安非他命數
    值為2584ng/mL、可待因數值為970ng/mL、嗎啡數值為8300
    ng/mL，則有該公司99年4月30日濫用藥物檢驗報告在卷可佐
    （原審卷第36頁，下稱第3份鑑定報告）。兩份鑑驗報告結
    論差異不大，惟因第3份報告與第1份報告皆係由臺灣尖端生
    技公司所出具，為排除不同檢驗公司因機具、操作人員不同
    所生之誤差，故以下僅擇取第3份報告作為與第1份報告比較
    之依據，而經比較此2份鑑定報告中各項數值之變化：
  1.先就甲基安非他命之數值變化，第1份、第3份報告所測得之
    數值依序係：2672ng/mL、2584ng/mL，呈現下降情形，而就
    安非他命之數值變化而言，第1份、第3份報告所測得之數值
    依序係509ng/mL、826ng/mL，呈現上升情形。而起訴書認此
    二個數據分別係被告於98年10月27日為警採尿回溯96小時內
    某時、98年10月25日某時許施用甲基安非他命所致（即起訴
    書犯罪事實欄一(一)、(三)），姑且先不論上開兩個時間已有重
    疊之情形，即認被告真有於98年10月25日某時施用甲基安非
    他命之行為，惟員警既至98年10月28日凌晨0時5分才對其採
    尿檢驗，本難排除所驗到之數值實係被告於98年10月27日為
    警採尿回溯96小時內（被告於原審法院準備程序供稱該次係
    於98年10月26日某時）施用甲基安非他命之結果。
  2.且參以行政院衛生署管制藥品管理局97年7 月24日管檢字第
    0970007074號函釋：「Oyler 等人於2002年發表研究報告，
    服用緩釋劑型之甲基安非他命後，可於服用後0.7-11.3小時
    ，於尿液中首次檢出甲基安非他命及其代謝物安非他命；單
    次施用甲基安非他命後，其最高濃度出現於服用後1.5-60小
    時」可知，服用甲基安非他命後，雖最快於0.7小時即可於
    尿液中檢出甲基安非他命及其代謝物安非他命，但尿液中甲
    基安非他命濃度最高之時刻卻係於服用後1.5至60小時內才
    會出現，亦即尿液中之甲基安非他命濃度會隨著時間呈現上
    升（至最高濃度）後而後下降，而安非他命既係甲基安非他
    命之代謝物，其濃度曲線自亦與甲基安非他命之濃度曲線有
    連動關係。是前揭二份鑑定報告中安非他命之檢測數值雖呈
    現些許上升情形，尚難排除此2份報告中之甲基安非他命、
    安非他命呈陽性反應，非係同一次施用行為所致。而被告於
    98年10月26日2時許施用甲基安非他命之行為（檢驗數值如
    第一份鑑定報告所示），既經原審法院判處有期徒刑5月確
    定，起訴意旨徒憑被告於98年10月28日在警詢時之自白，而
    認被告另於同年月25日某時，在其上址連城路住處，有施用
    甲基安非他命之行為（並認其檢驗數值如第3份鑑定報告所
    示），即嫌速斷。
  3.再就可待因之數值變化而言，第1份、第3份報告所測得之數
    值依序係274ng/mL、970ng/mL，呈現上升情形；就嗎啡之數
    值變化，此2份報告所測得之數值依序係：2964ng/mL、8300
    ng/mL，亦則呈現上升情形，惟此2次採驗尿液時間分別係98
    年10月27日下午1時46分許（第8062號毒偵卷第6頁）及98年
    10月28日凌晨0時5分許（第254號毒偵卷第5頁）。經原審法
    院檢具上開2份報告函詢法務部法醫研究所結果，其函覆以
    ：「施用海洛因毒品後，約25分鐘即可由尿中檢出，約有80
    %的施用劑量於24小時內自尿中排出，剩餘20%於3日內排出
    。....依二次採尿時間相距10小時，研判不排除為同一次使
    用海洛因毒品之反應」（原審卷第93至94頁）。是故被告辯
    稱其僅有於98年10月27日上午9時、10時許施用海洛因1次即
    非無據，尚難以前揭第3份鑑定報告的嗎啡、可待因數值均
    高於第1份鑑定報告，即遽予推論被告另有於98年10月28日
    凌晨0時5分為警採尿回溯前26小時內某時，施用第一級毒品
    海洛因之犯行。
  (三)綜上所述，被告是否有於公訴人所指之10月28日凌晨0時5分
    為警採尿回溯前26小時內某時，施用第一級毒品海洛因之犯
    行，及於同年月25日某時，有施用甲基安非他命之行為，均
    尚屬可疑，自難僅憑被告該次遭查獲後驗尿結果，呈現可待
    因、嗎啡、甲基安非他命、安非他命陽性反應，且其中可待
    因、嗎啡、安非他命之數值均較被告於98年10月27日上午11
    時許為警查獲後，於同日下午1時46分採尿送驗之數值為高
    ，即遽認被告於前揭期間內，另有施用海洛因及甲基安非他
    命之行為。此外，復查無其他積極證據足以佐證被告確有公
    訴人所指之此部分犯行，依上開說明，就公訴人所指此部分
    ，不能證明被告犯罪。
四、原審審理結果，認不能證明被告犯罪，而諭知被告無罪判決
    ，經核其認事用法及證據取捨，均無違誤。檢察官上訴意旨
    固以：依Clark's Isolation and Identification of Dr
    ugs第2版記載，海洛因、甲基安非他命經由尿液之排出量，
    在24小時內各可達原施用劑量之80及70%，亦經行政院衛生
    署藥物食品檢驗局94年12月6日管檢字第0940013353號函示
    明確。且依據Smith等人發表於Journal of Analytical Tox
    icology的研究，以靜脈注射或吸食海洛因小於（或等於）
    7mg時，於1.2~6.2小時間，尿液濃度介於1392~9250ng/ml間
    ，若施用大於10mg，則於2.3~9.3小時間，尿液濃度則介於
    2065~29030ng/ml間，亦有該局95年3月7日管檢字第0950002
    122號函示明確。是本案被告上揭尿液既採用氣相層析質譜
    議法進行確認呈嗎啡及甲基安非他命陽性反應，則其於98年
    10月28日0時5分許為警採尿前回溯26小時、96小時內，確曾
    施用海洛因、甲基安非他命等情無疑，且被告於98年10月27
    日11時採尿後驗之「嗎啡數值為2964ng/ml、甲基安非他命
    數值為2672ng/ml」，在10月28日0時5分許，所採尿液「嗎
    啡數值為10214ng/ml、甲基安非他命數值為3087ng/ml」，
    原審再將該次尿液送請臺灣尖端生技公司複驗，其尿液中「
    嗎啡數值為8300ng/ml、甲基安非他命數值為2584ng/ml」，
    被告若27日採尿後沒有再施用一、二級毒品，則依上揭研究
    結果足認檢驗數值不會上升，只會下降，可見被告在27日採
    尿後確有再施用第一、二級毒品。被告在98年10月27日晚
    上9時25日分為檢察官訊問完畢後，扣除其在地檢署至被警
    獲之時間，仍有充裕之時間可再施用毒品，而證人詹家祥到
    地檢署載被告回家仍有一段時間空檔，詹家祥之證詞無從證
    明被告並無再次施用毒品之行為云云，指摘原判決不當。惟
    被告自87、88年少年時即有施用毒品之紀錄，此有本院被告
    前案紀錄表在卷可憑，顯然被告對毒品已因長期施用成癮，
    則其施用之劑量顯較一般施用者較多，而依被告所述，其於
    98年10月27日上午9時至10時以針筒注射方式施用海洛因，
    則其於當日下午1時46分許（距施用時約隔3至4小時），及
    翌日凌晨0時5分許（距施用時約隔14至15小時）兩次採尿鑑
    定之嗎啡數值依序係：2964、8300ng/ml，並無違檢察官上
    訴意旨所指之24小時內尿液排出量可達原施用劑量之80及70
    %，至於檢察官上訴雖引用Smith發表之研究，認施用大於10
    mg，則於2.3~9.3小時間，尿液濃度介於2065~29030ng/ml間
    ，惟使用者尿液之檢驗結果，會隨著毒品之純度、劑量、施
    用者之成癮性、身體狀況、體質代謝速率、生活習性、檢體
    採驗時間及保存等因素影響，無法單純只以尿液之檢驗結果
    推算出受驗者是否係為同次施用海洛因所致，真正實況應依
    被告自白、案發現場、偵查事證等作最後研判，亦有法務部
    法醫研究所99年8月13日函在卷足憑（原審卷第94頁）。被
    告既對毒品成癮，則檢察官上訴理由所引上揭研究之採尿時
    間、尿液濃度亦僅係一般平均值，實際情況依上揭法務部法
    醫研究所函文所載，仍因個人前開條件而略有差異。檢察官
    依據Smith的研究報告，僅單憑尿液鑑定報告即推論被告於
    98年10月27日晚上另有施用毒品之犯行，亦與上揭法務部法
    醫研究所函文認無法單以尿液檢驗結果推算受驗者是否係為
    同次施用毒品之結論有違，故檢察官上揭理由並無足採。
五、至於被告自地檢署離去時，因其當日早上已在其住處遭員警
    搜索，當可合理推論其身上並未攜帶毒品，而據證人詹家祥
    於原審所述，其於當晚11點多到地檢署載到被告後，隨即於
    11時30分為警查獲，時間相當短暫緊促，亦無其他證據足佐
    被告確有於當晚另外施用毒品之犯行。何況，證人詹家祥之
    證詞何以足堪採信，業經原審詳為論述，檢察官猶執此上訴
    ，為無理由，應予駁回。
據上論斷，應依刑事訴訟法第368條，判決如主文。
本案經檢察官李良忠到庭執行職務。
中    華    民    國    99    年    12    月    31    日
                  刑事第二庭審判長法  官  洪光燦
                                  法  官  李麗玲
                                  法  官  林恆吉
以上正本證明與原本無異。
第一級毒品部分如不服本判決，應於收受送達後10日內向本院提
出上訴書狀，其未敘述上訴之理由者並得於提起上訴後10日內向
本院補提理由書（均須按他造當事人之人數附繕本）「切勿逕送
上級法院」。
第二級毒品不得上訴。
                                  書記官  陳盈璇
中    華    民    國   100    年    1     月    3     日

司法院資訊處製作；財團法人民間司法改革基金會備份。
